臺灣板橋地方法院民事判決　　　　　　 100年度訴字第1108號
原　　　告　台新國際商業銀行股份有限公司
法定代理人　蔡榮棟
訴訟代理人　何岳儒律師
複代理人　　張峻碩
　　　　　　朱珊慧
被　　　告　陳宮菊
　　　　　　詹美玲
上列當事人間確認買賣關係不存在等事件，經本院於民國100 年
7 月15日言詞辯論終結，判決如下：
    主  文
原告之訴駁回。
訴訟費用由原告負擔。
    事實及理由
壹、程序方面：
一、按確認法律關係之訴，非原告有即受確認判決之法律上利益
    者，不得提起之，民事訴訟法第247條第1項前段定有明文。
    又所謂「即受確認判決之法律上利益」，係指法律關係之存
    在與否不明確，致原告在私法上之地位有受侵害之危險，而
    此危險得以對於被告之確認判決除去者而言（最高法院42年
    台上字第1031號判例參照）。查原告主張其為被告陳宮菊之
    債權人，陳宮菊於民國89年1 月29日將其所有，坐落於新北
    市○○區○○段大湖小段地號0000-0000 號土地（應有部分
    1/5 ）及其上建號05167 號，門牌號碼為新北市鶯歌區○○
    ○街3 號建物（下稱系爭不動產），以買賣為原因，辦理所
    有權移轉登記予被告詹美玲，系爭不動產之買賣及移轉所有
    權登記行為均屬通謀虛偽意思表示，已危害原告對陳宮菊債
    權求償之權利，是以被告2 人間就系爭不動產究否存有買賣
    關係，顯對原告私法上之地位有影響，即有法律上地位不安
    之狀態，而此不安之狀態，得以對於渠等之確認判決除去之
    ，故原告提起本件消極確認之訴，自有確認利益，合先敘明
    。
二、被告陳宮菊經合法通知，未於言詞辯論期日到場，核無民事
    訴訟法第386條各款所列情形，爰依原告之聲請，由其一造
    辯論而為判決。
貳、實體方面：
一、原告主張：被告陳宮菊於88年12月7日向原告借款新台幣（
    下同）1089,000元，迄今尚積欠原告本金365,949元及自92
    年3月18日起至清償日止按年息百分之9.88計算之利息，原
    告並已取得債權憑證。陳宮菊於89年1 月10日繳納第1 期款
    項後，遲延至同年7 月3 日始繳納第2 期款項，並於同年1
    月29日以買賣為移轉原因，將系爭不動產所有權移轉登記予
    被告詹美玲。而系爭不動產本已設定抵押權予訴外人合作金
    庫銀行股份有限公司，惟陳宮菊將系爭不動產所有權移轉登
    記予詹美玲後，竟未將上開抵押權之債務人及設定義務人陳
    宮菊變更為買受人詹美玲，其等買賣行為及買賣時機，顯與
    一般交易常態有違。倘被告等無法提出渠等買賣相關之契約
    及資金證明，則渠等間顯無基於買賣原因而移轉系爭不動產
    所有權之真意，渠等就系爭不動產所為買賣之債權行為及物
    權行為，顯係屬通謀而為虛偽意思表示，依民法第87條第1
    項規定，應為無效。詹美玲雖登記為系爭不動產之所有權人
    ，惟因物權行為無效，自無法取得系爭不動產之所有權，應
    依同法第113 條回復原狀。因陳宮菊怠於行使權利，爰依同
    法第242 條代位陳宮菊，請求詹美玲將系爭不動產回復登記
    為陳宮菊所有等語。並聲明：(一)確認被告間就系爭不動產於
    89年1 月29日所為買賣移轉登記之買賣關係不存在。(二)被告
    詹美玲應將系爭不動產於89年1 月29日所為所有權移轉登記
    予以塗銷，並回復登記為被告陳宮菊所有。
二、被告陳宮菊未於言詞辯論期日到場，亦未提出書狀為何聲明
    或陳述。被告詹美玲則以：伊與陳宮菊確有就系爭不動產成
    立買賣關係，並非假買賣。陳宮菊前曾召集互助會，伊有跟
    會，因陳宮菊積欠許多人債務，且因陳宮菊買很多房子需要
    錢，所以伊才標會，將標得之會款借予陳宮菊，陳宮菊共積
    欠伊250 萬元，並有開立本票1 紙給伊收執，故而將系爭不
    動產出售給伊，價金係以伊對陳宮菊之借款債權抵付，本票
    於系爭不動產過戶後，伊即還給陳宮菊當面撕掉。至系爭不
    動產上原設有之抵押權，其抵押債務人未辦理變更，係因伊
    取得系爭不動產所有權後，陳宮菊仍向伊承租系爭不動產經
    營生計，伊擔心陳宮菊可能繳不出房租，故以由陳宮菊繼續
    繳納貸款之方式抵償房租，後因陳宮菊生病無法做生意，伊
    始賣掉系爭不動產，並已於100 年3 月21日將系爭不動產所
    有權移轉登記予第三人等語資為抗辯。並聲明：原告之訴駁
    回。
三、原告主張陳宮菊於88年12月7 日向其借款1089,000元，迄今
    尚積欠本金365,949 元及自92年3 月18日起至清償日止按年
    息百分之9.88計算之利息未清償，其已取得債權憑證，及陳
    宮菊就上開借款第2 期款項有遲延繳納之情形，並於89年1
    月29日以買賣為原因，移轉系爭不動產所有權登記予詹美玲
    ，又系爭不動產本已設定最高限額抵押權予合作金庫銀行股
    份有限公司，被告2 人於買賣後並未變更該抵押債務人及設
    定義務人等情，業據提出借款本票影本1 紙、本院91年度執
    字第17124 號債權憑證影本1 份、台新國際商業銀行催收帳
    卡查詢表影本、帳戶還款明細查詢表影本各1 紙、新北市樹
    林地政事務所土地及建物登記謄本各1 紙為證（見本院卷第
    7 頁至第20頁、第104 頁至第107 頁），且為兩造所不爭執
    ，自堪信為真實。
四、原告復主張被告2 人間就系爭不動產所為之買賣之債權行為
    及物權行為係出於通謀虛偽意思表示而無效一節，為被告詹
    美玲所否認，並以前揭情詞置辯，本院之判斷如下：
  (一)按債權人以債務人（即表意人）與第三人（即相對人）通謀
    虛偽意思表示作為訴訟原因出而主張者，依舉證責任分配之
    原則，自應由該債權人先行立證。又民法第87條第1 項所謂
    通謀虛偽意思表示，乃指表意人與相對人互相故意為非真意
    之表示而言，故相對人不僅須知表意人非真意，並須就表意
    人非真意之表示相與為非真意之合意，始為相當，若僅一方
    無欲為其意思表示所拘束之意，而表示與真意不符之意思者
    ，尚不能指為通謀而為虛偽意思表示，在買賣契約，亦不能
    僅因契約當事人間有特殊親誼關係或價金之交付不實，即謂
    該買賣係通謀虛偽成立（最高法院48年台上字第29號判例、
    62年台上字第316 號判例、86年度台上字第3865號裁判參照
    ）。
  (二)次按稱買賣者，謂當事人約定一方移轉財產權於他方，他方
    支付價金之契約；當事人就標的物及其價金相互同意時，買
    賣契約即成立，民法第345 條第1 項、第2 項定有明文。本
    件原告主張被告間就系爭不動產所為之買賣係基於通謀虛偽
    意思表示，自應由原告就被告2人間對系爭買賣契約之必要
    之點，即標的物與價金之相互同意確係通謀虛偽意思表示一
    節負舉證責任。而查：兩造就系爭不動產確已共同出具移轉
    登記申請書、簽立土地買賣所有權移轉契約書、建築改良物
    買賣所有權移轉契約書等件，並依法繳納各項稅捐，及辦理
    所有權移轉登記等情，有新北市樹林地政事務所100 年5 月
    12日新北樹地登字第1000006638號函及隨函所附之系爭不動
    產之土地登記申請書、土地增值免稅證明書、土地及建築改
    良物買賣所有權移轉契約書、契稅繳款書、陳宮菊印鑑證明
    、土地所有權狀、建物所有權狀等件影本在卷可稽（見本院
    卷第46頁至第71頁），可認被告2 人有就系爭不動產成立買
    賣契約之意思合致。原告雖提出系爭不動產登記謄本、借款
    本票影本、債權憑證影本、催收帳卡查詢表影本、帳戶還款
    明細查詢表影本等為證，惟該登記謄本僅能證明被告2 人確
    於89年1 月29日以買賣為物權移轉原因，就系爭不動產為所
    有權移轉登記；該借款本票影本、債權憑證影本、催收帳卡
    查詢表影本、帳戶還款明細查詢表影本，則僅得證明陳宮菊
    對原告確有上開欠款及遲延還款之事實，均無法用以證明被
    告間就系爭不動產之買賣係出於通謀而為虛偽意思表示。
  (三)至原告主張：被告2 人於辦理所有權移轉登記後，並未就系
    爭不動產上原設定之最高限額抵押權辦理抵押債務人及設定
    義務人變更，及被告就系爭不動產買賣之時機，與一般交易
    常態有違一節。按抵押權具追及性，不動產所有人設定抵押
    權後，縱將不動產讓與他人，其抵押權本不因此而受影響（
    民法第881 之17條準用同法第867 條規定參照），故被告是
    否辦理抵押權設定義務人之變更，與其等間就系爭不動產之
    買賣是否出於通謀而為虛偽意思表示無涉。再者，買賣價金
    之給付方式，本屬買賣雙方得自由約定，一般不動產之買賣
    ，若該不動產上原設有抵押權，則買方是否願承擔該抵押債
    務，以作為買賣價金之一部或全部，而辦理抵押債務人之變
    更登記，端視買賣雙方之約定為何，且尚需得抵押權人之同
    意。因此，自不能單以買賣雙方未辦理抵押債務人之變更，
    即謂此與交易常態有違。又依被告詹美玲所辯，其係與陳宮
    菊約定以陳宮菊積欠伊之借款抵付全部價金，則詹美玲自無
    再承擔陳宮菊之抵押債務之理。另就原告主張陳宮菊於89年
    1 月10日繳納第1 期款項後，遲延至同年7 月3 日始繳納第
    2 期款項，並於同年1 月29日即以買賣為移轉原因將系爭不
    動產所有權移轉登記予詹美玲一節，至多僅得推論陳宮菊是
    時之財物狀況可能有問題，然不得因此而逕認陳宮菊斯時所
    為之財產處分行為，皆係其與該處分行為之相對人間相互通
    謀所為虛偽之意思表示。是原告僅以上開主張，而未提出任
    何證據，即推認被告間就系爭不動產之買賣係通謀虛偽意思
    表示，洵無足採。
五、因此，原告既未能舉證證明被告2 人間就系爭不動產所為之
    買賣係出於通謀虛偽意思表示，從而，其請求確認被告間就
    系爭不動產於89年1 月29日所為買賣移轉登記之買賣關係不
    存在，及依民法第242 條、第113 條規定，請求被告詹美玲
    應將系爭不動產於89年1 月29日以買賣為登記原因，於新北
    市樹林地政事務所所為之所有權移轉登記予以塗銷，皆無理
    由，應予駁回。況查系爭不動產已於100 年3 月21日以買賣
    為原因，辦理所有權移轉登記予訴外人曾慶隆，有系爭不動
    產登記謄本附卷可稽（見本院卷第104 至105 頁），是被告
    詹美玲已非系爭不動產之所有權人，其對系爭不動產已無處
    分權，自亦無塗銷系爭不動產權利登記之權，併此敘明。
六、本件事證已臻明確，兩造其餘攻擊防禦方法，經審酌後認均
    與本判決結果不生影響，毋庸一一論列。
結論：原告之訴為無理由，依民事訴訟法第385 條第1 項前段、
第78條，判決如主文。
中    華    民    國   100    年    7     月    29    日
                  民事第一庭    法  官  黃信樺
以上正本係照原本作成
如對本判決上訴，須於判決送達後20日內向本院提出上訴狀。如
委任律師提起上訴者，應一併繳納上訴審裁判費。
中    華    民    國   100    年    7     月    29    日
                                書記官  李佳靜